最高法院民事判決　　　　　　　　　　　　　　　　　八十八年度台再字第八三號
　　再審原告　丙　○
　　再審被告　甲○○
　　　　　　　乙○○
右當事人間請求返還不當得利事件，再審原告對於中華民國八十八年三月十二日本院
判決（八十八年度台上字第五二○號），提起再審之訴，本院判決如左：
    主  文
再審之訴駁回。
再審訴訟費用由再審原告負擔。
    理  由
本件再審原告對於本院八十八年度台上字第五二○號判決（以下簡稱原確定判決），
以有民事訴訟法第四百九十六條第一項第一款所定之情形，提起再審之訴，係以：原
確定判決指再審被告於抵押貸款時，本件合建房地為其所有，已具法律原因，卻忽視
民法第一百七十九條後段「雖有法律原因，而其後已不存在者亦同」之規定，違背該
條之真意，且再審被告以再審原告所有房地抵押，豈能謂無損再審原告之所有權，其
有違同法第七百六十七條之規定甚明云云，為其所持之理由。按民事訴訟法第四百九
十六條第一項第一款所謂適用法規顯有錯誤，係指確定判決所適用之法規，顯然不合
於法律規定，或與司法院現尚有效及大法官會議之解釋，或本院現尚有效之判例顯然
違反者而言。又適用法規顯有錯誤，亦不包括漏未斟酌證據及認定事實錯誤之情形在
內。且第三審為法律審，其所為判決，以第二審判決所確定之事實為基礎，故同條款
所謂適用法規顯有錯誤，對第三審判決而言，應以該判決依第二審判決所確定之事實
而為之法律上判斷，有適用法規顯有錯誤之情形為限（參照本院六十年度台再字第一
七○號、六十三年度台上字第八八○號、七十一年度台再字第三○號判例）。查本院
原確定判決以前訴訟程序第二審判決係以：按不當得利以無法律上原因而受利益，致
他人受損害為其成立要件，此觀民法第一百七十九條規定自明。同條後段所謂雖有法
律上原因，而其後已不存在者，係指其原有法律上原因而受利益，因事後其原因消滅
，致失其受利益之依據而言。至原有之法律關係變更，但受利益之原因並未因而消滅
，仍不得認有不當得利。查本件兩造因合建糾紛，經法院判決命再審被告乙○○將系
爭土地移轉登記與再審原告，及撤銷再審被告間就系爭房屋之贈與行為，暨命再審被
告甲○○將系爭房屋所有權登記塗銷並移轉與再審原告確定，再審被告在上開判決前
，以系爭房地為擔保，與台北銀行設定上開抵押權，並向該銀行貸款六百萬元之事實
，為兩造所不爭執，且有土地及建物登記簿謄本、台北銀行催告書及台灣台北地方法
院七十八年度訴字第三六三五號、七十八年度訴字第六○七四號、八十二年度訴字第
九二號、原法院七十九年度上更(一)字第二四五號、七十九年度上字第九一四號、八十
二年度上字第九三三號、最高法院八十年度台上字第一八一一號、七十九年度台上字
第二七○三號、八十二年度台上字第二八○○號判決書影本在卷可稽，堪信為真實。
再審被告於向台北銀行抵押貸款時，系爭房地既分屬再審被告所有，再審被告以系爭
房地為台北銀行設定抵押權，並向該銀行貸款，即非無法律上之原因。系爭房地所有
權於事後移轉與再審原告，再審被告自移轉時起向後失其對系爭房地為處分或為他人
設定擔保借貸之權利，亦即再審被告以系爭房地為擔保所為上開抵押貸款之法律上原
因，並不因而消滅。揆諸上開說明，再審被告並非無法律上原因而受利益，或其原因
於事後不存在之情形，難認其有不當得利。從而，再審原告本於不當得利之法律關係
，請求再審被告連帶給付三百萬元及該貸款每月應攤還之利息，為無理由，為其心證
之所由得。因而維持第一審所為再審原告敗訴之判決，駁回其上訴，經核於法洵無違
誤。又查再審被告於系爭房地所有權移轉登記與再審原告前，以系爭房地為擔保，與
台北銀行設定上開抵押權，並向該銀行貸款六百萬元時，再審被告分屬系爭房地所有
人，為原審確定之事實。則再審被告提供系爭房地為擔保設定上開抵押權，向該銀行
為抵押貸款，雖事後系爭房地所有權移轉登記於再審原告，但該抵押貸款主債務人既
為再審被告，仍負有清償之責任，除抵押權人台北銀行實行抵押權，致再審原告喪失
系爭房地所有權，再審原告並未受有損害，自不生不當得利之問題。且再審被告所為
上開抵押權設定行為，當然不因系爭房地所有權移轉於再審原告而失效。原審贅述再
審被告對於其在權利存續期間所為處分或為他人設定擔保等行為，並不因而失效云云
，亦無先後理由矛盾之情事。爰將第一審所為再審原告敗訴判決，判予維持，於法尚
無違誤。因而駁回再審原告之上訴，經核其適用法規並無錯誤。查原確定判決既認本
件未經抵押權人實行抵押權，再審原告尚未受損害，並無不當得利問題，亦無違背民
法第七百六十七條，自無適用法規顯有錯誤之情形。乃再審原告據以主張原確定判決
適用法規顯有錯誤，聲明廢棄，非有理由。
據上論結，本件再審之訴為無理由，依民事訴訟法第五百零四條、第七十八條，判決
如主文。
中      華      民      國    八十八    年     十一     月      五      日
                              最高法院民事第一庭
                                  審判長法官  李  錦  豐
                                        法官  楊  鼎  章
                                        法官  李  慧  兒
                                        法官  王  茂  修
                                        法官  蘇  茂  秋
      右正本證明與原本無異
                                              書  記  官
中      華      民      國    八十八    年     十二     月      一      日
